臺灣高等法院高雄分院刑事判決　　　　100年度上易字第424號
上　訴　人　臺灣高雄地方法院檢察署檢察官
被　　　告　黃明順
上列上訴人因被告違反區域計畫法案件，不服臺灣高雄地方法院
100 年度易字第27號中華民國100 年3 月31日第一審判決（起訴
案號：臺灣高雄地方法院檢察署98年度偵緝字第2746號），提起
上訴，本院判決如下：
    主  文
上訴駁回。
    理  由
壹、公訴意旨略以：被告黃明順（下稱被告）明知其向高雄縣路
    竹鄉（高雄縣市合併改制後為高雄市路竹區）公所承租之高
    雄縣阿蓮鄉（高雄縣市合併改制後為高雄市阿蓮區○○○○
    段95之10地號土地（下稱本件土地），業經主管機關高雄縣
    政府（高雄縣市合併改制後為高雄市政府）依區域計畫法第
    15條規定，編定為非都市土地分區使用計畫之一般農業區農
    牧用地，未經主管機關核准，不得違反土地管制而為變更使
    用，詎其未經向主管機關申請核准，即自民國97年12月2 日
    上午8 時許起，擅自僱請不知情之司機邵明德，在上開土地
    開挖整地、堆置土石，並搭建鐵皮屋而違規使用。嗣經高雄
    縣政府於98年5 月26日以府地用字第0980132028號函，對被
    告開具裁處書罰鍰，並限期被告於98年6 月30日前恢復原狀
    或作依法容許使用項目之使用。迄期限屆至後，經高雄縣阿
    蓮鄉公所派員於98年7 月間某日再次前往上開土地勘查結果
    ，發現該上開土地上仍有被告所堆置之土石及鐵皮屋存在，
    且未依規定恢復原狀或作農牧用地容許使用項目之使用。因
    認被告違反區域計畫法第21條之規定，而涉犯第22條之違反
    分區管制土地，不依該管縣政府限期變更土地使用恢復土地
    原狀之命令之罪嫌云云。
貳、按犯罪事實應依證據認定，無證據不得認定犯罪事實；不能
    證明被告犯罪者，應諭知無罪之判決，刑事訴訟法第154 條
    第2 項、第301 條第1 項分別定有明文。又事實之認定，應
    憑證據，如未能發現相當證據，或證據不足以證明，自不能
    以推測或擬制之方法，為裁判基礎；且認定不利於被告之事
    實須依積極證據，苟積極證據不足為不利於被告事實之認定
    時，即應為有利於被告之認定；另認定犯罪事實所憑之證據
    ，雖不以直接證據為限，間接證據亦包括在內，然而無論直
    接證據或間接證據，其為訴訟上之證明，須於通常一般之人
    均不致有所懷疑，而得確信其為真實之程度者，始得據為有
    罪之認定，倘其證明尚未達到此一程度，而有合理之懷疑存
    在而無從使事實審法院得有罪之確信時，即應由法院為諭知
    被告無罪之判決（最高法院30年度上字第816 號、40年度台
    上字第86號、76年度台上字第4986號判例意旨參照）。又刑
    事訴訟法第161 條已於91年2 月8 日修正公布，其第1 項規
    定：檢察官就被告犯罪事實，應負舉證責任，並指出證明之
    方法。因此，檢察官對於起訴之犯罪事實，應負提出證據及
    說服之實質舉證責任。倘其所提出之證據，不足為被告有罪
    之積極證明，或其指出證明之方法，無從說服法院以形成被
    告有罪之心證，基於無罪推定之原則，自應為被告無罪判決
    之諭知（最高法院92年台上字第128 號判例意旨參照）。事
    實審法院對於證據之取捨，依法雖有自由判斷之權，然積極
    證據不足證明犯罪事實時，被告之抗辯或反證縱屬虛偽，仍
    不能以此資為積極證據應予採信之理由（最高法院30年上字
    第482 號判例意旨參照），又認定犯罪事實應依憑證據，故
    被告否認犯罪事實所持之辯解，縱屬不能成立，仍非有積極
    證據足以證明其犯罪行為，不能遽為有罪之認定，亦不能以
    推測或擬制之方法以為裁判基礎（最高法院84年台上字第26
    77號判決意旨參照）。
參、證據能力方面：
    按傳聞法則之重要理論依據，在於傳聞證據未經當事人之反
    對詰問予以核實，乃予排斥，惟若當事人已放棄對原供述人
    之反對詰問權，於法院審判時表明同意該等傳聞證據可作為
    證據，基於證據資料愈豐富，愈有助於真實發現之理念，並
    貫徹刑事訴訟法修法加重當事人進行主義之精神，確認當事
    人對於證據能力有處分權之制度，傳聞證據經當事人同意作
    為證據，法院認為適當者，亦得為證據。另當事人於調查證
    據時，對於傳聞證據表示「沒有意見」、「對於證據調查無
    意見」，而未於言詞辯論終結前聲明異議，應視為已有將該
    等傳聞證據採為證據之同意，此刑事訴訟法第159 條之5 定
    有明文。檢察官及被告於本院準備程序期日，已表示對於全
    案傳聞證據之證據能力均無意見，且同意作為本案之證據（
    見本院卷第22至21頁），依刑事訴訟法第159 條之5 之規定
    ，檢察官及被告已同意本案之傳聞證據均有證據能力，本院
    斟酌該等證據並非非法取得，亦無證明力明顯過低之情形，
    是該等證據，均得採為證據。
肆、實體方面：
一、公訴意旨認被告違反區域計畫法第21條之規定，而涉犯第22
    條之違反分區管制土地，不依該管縣政府限期變更土地使用
    恢復土地原狀之命令之罪嫌，係以：被告於警詢及偵查中之
    供述、證人邵明德於警詢中之證述、證人林慶鴻於偵查中之
    證述、高雄縣政府98年3 月11日府建土字第0980063318號函
    、高雄縣政府建設處土石管理科會勘紀錄及所檢附之現場照
    片4 張、土地建物查詢資料、高雄縣阿蓮鄉非都市土地違規
    使用案件處理查報表、高雄縣阿蓮鄉公所98年4 月22日阿鄉
    民字第0980003984號函所檢附之現場照片2 張、高雄縣政府
    98年4 月27日府地用字第0980101464號函、高雄縣政府違反
    區域計畫法案陳述意見通知書、98年4 月29日送達證書、高
    雄縣政府98年5 月27日府地用字第0980132028號函、高雄縣
    政府違反區域計畫法案件裁處書、98年6 月4 日寄存送達證
    書、高雄縣阿蓮鄉公所98年7 月28日阿鄉民字第0980007601
    號函暨鐵皮屋相片各1 份等，為其主要論據。被告於本院審
    理時，經合法傳喚固無正當理由未到庭，惟據其於本院準備
    程序時之陳述，堅詞否認有何違反區域計畫法之犯行，辯稱
    ：鐵皮屋係其父親黃先雄於63年之前所搭蓋，而土地開挖整
    地、堆置土石，則係為維持該地農牧使用等語。經查：
  (一)被告明知其與黃春來、黃萬得所共同繼承其父親黃先雄向高
    雄縣路竹鄉公所承租之本件土地，業經主管機關高雄縣政府
    依區域計畫法第15條規定，編定為非都市土地分區使用計畫
    之一般農業區農牧用地，未經主管機關核准，不得違反土地
    管制而為變更使用，詎其未經向主管機關申請核准，即自97
    年12月2 日上午8 時許起，擅自僱請不知情之司機邵明德，
    在上開土地整地、堆置土石，嗣經高雄縣政府於98年5 月26
    日以府地用字第0980132028號函開具裁處書罰鍰，並限期於
    98年6 月30日恢復原狀或作依法容許使用項目之使用，迄期
    限屆至後，經高雄縣阿蓮鄉公所派員於98年7 月間某日再次
    前往上開土地勘查結果，發現該上開土地上仍有被告所堆置
    之土石，及數年前所搭蓋之鐵皮屋等事實，業據檢察官及被
    告所不爭執（見原審易字卷第17至18頁、本院卷第18至19頁
    ），核與證人邵明德於警詢及原審審理時（見偵一卷第5 頁
    、原審易字卷第59頁）、證人即本件行政處分承辦人林慶鴻
    於警詢（見偵二卷第31至32頁）之證述情節相符，並有被告
    、黃春來、黃萬得3 人共同承租高雄縣路竹鄉公有耕地租賃
    契約影本1 份（見偵一卷第6 頁）、高雄縣政府98年3 月11
    日府建土字第0980063318號函及所附高雄縣政府建設處土石
    管理科會勘紀錄1 份、現場照片4 張（見偵一卷第7 至9 頁
    ）、高雄縣阿蓮鄉○○○段95-10 地號土地謄本1 份（見偵
    一卷第9 頁背面）、高雄縣阿蓮鄉公所98年4 月22日阿鄉民
    字第0980003984號函及所附之照片2 張、高雄縣阿蓮鄉非都
    市土地違規使用案件處理查報表1 份（見偵一卷第10至11頁
    ）、高雄縣政府98年4 月27日府地用字第0980101464號函及
    所附高雄縣政府違反區域計畫法案陳述意見通知書1 份、98
    年4 月29日送達證書1 紙（見偵一卷第12至13頁）、高雄縣
    政府98年5 月27日府地用字第0980132028號函、高雄縣政府
    違反區域計畫法案件裁處書及98年6 月5 日寄存送達送達證
    書各1 份（見偵一卷第14至15頁）、高雄縣政府98年7 月23
    日府地用字第0980187271號函（見偵一卷第16頁）、高雄縣
    阿蓮鄉公所98年7 月28日阿鄉民字第0980007601號函及所附
    崗山營段95-10 地號土地上搭建鐵皮屋相片2 張（見偵一卷
    第17頁）、高雄縣政府99年6 月14日府地用字第0990150421
    號函（見原審審易卷第31頁）、高雄縣阿蓮鄉公所99年6 月
    25日阿鄉民字第0990005807號函及所附照片3 張（見原審審
    易卷第32至34頁）、照片2 張（見原審審易卷第38至39頁）
    等件附卷可稽，是此部分之事實堪以認定。
  (二)按區域計畫公告實施後，不屬第11條之非都市土地，應由有
    關直轄市或縣（市）政府，按照非都市土地分區使用計畫，
    製定非都市土地使用分區圖，並編定各種使用地，報經上級
    主管機關核備後，實施管制；違反第15條第1 項之管制使用
    土地者，除由該管直轄市、縣（市）政府處以罰鍰外，並得
    限期令其變更使用、停止使用或拆除其地上物恢復原狀；違
    反所命而不依限變更土地使用或拆除建築物恢復土地原狀者
    ，除依行政執行法辦理外，並得處6 個月以下有期徒刑或拘
    役，區域計畫法第15條第1 項前段、第21條第1 項、第22條
    定有明文。然行政處分之存在，倘係行為人犯罪構成要件的
    一部，有關行政處分違法與否之判斷，參照行政訴訟法第12
    條之規定意旨，固係專屬於行政法院之權限，一般法院不宜
    介入，但刑事法院之對於犯罪前提之行政處分之審查，雖不
    及於行政處分之實質合法性，然而就該行政處分之存在，仍
    應為形式上為審查，如處分書有無合法製作完成？有無合法
    送達？或有無行政程序法第111 條所定無效之事由存在等，
    且以行政處罰作為刑罰之構成要件者，建築法已有前例，司
    法實務上亦僅作形式審查（臺灣高等法院暨所屬法院88年法
    律座談會刑事類第55號提案研討結果參照）。質言之，行政
    處分固具有構成要件效力，有效之行政處分，處分機關以外
    之國家機關，包括法院，除有權撤銷機關之外，均受該行政
    處分拘束，並以之為行為之基礎，而不得審查其實質合法性
    ，然刑事法院審查行為人是否構成以行政處分之合法存在為
    前提要件之行政刑罰之犯罪時，就其前階段之行政處分之形
    式上是否合法，仍應為審查，而不能完全以行政刑罰前階段
    之行政處分為判決之依據。
  (三)次按「共有物，除契約另有訂定外，由共有人共同管理之。
    共有物之簡易修繕及其他保存行為，得由各共有人單獨為之
    。共有物之改良，非經共有人過半數並其應有部分合計已過
    半數者之同意，不得為之。」98年1 月23日修正前民法第82
    0 條定有明文（按98年1 月23日修正之民法第820 條係定於
    98年7 月23日施行）。而民法第831 條規定「本節規定，於
    所有權以外之財產權，由數人共有或公同共有者準用之。」
    ，所謂「於所有權以外之財產權」，自包括租賃權在內。土
    地出租於被繼承人1 人，僅有1 個債之關係，殊無因其後由
    數繼承人共同繼承該租賃權，而使原為1 個租賃權分裂成數
    個獨立之租賃權之理（司法院71年9 月4 日（71）廳民一字
    第0651號函參照）。
  (四)本件高雄縣阿蓮鄉○○○段95之10地號土地，係被告與黃春
    來、黃萬得繼承其父黃先雄之租賃權，而由被告與黃春來、
    黃萬得3 人所向高雄縣路竹鄉公所承租，並由被告與黃春來
    、黃萬得3 人，與高雄縣路竹鄉公所簽立高雄縣路竹鄉公有
    耕地租賃契約（見偵一卷第6 頁）乙節，業如前述。依上揭
    規定及說明，本件土地之租賃權係由被告與黃春來、黃萬得
    「準共有」且無從分割，而與該準共有之租賃權所無從分離
    之租賃物之管理使用，除簡易修繕及其他保存行為，得由各
    共有人單獨為之外，其他租賃物之管理使用，均應由準共有
    之被告與黃春來、黃萬得3 人共同行使之。職是，本件土地
    無論係何人於98年5 月26日前（即高雄縣政府98年5 月26日
    以府地用字第0980132028號函開具裁處書罰鍰前），為土地
    整地、堆置土石、搭蓋鐵皮屋之行為，本件土地既然於98年
    5 月26日前，業已存在土地整地、堆置土石、搭蓋鐵皮屋之
    狀態，則「恢復土地原狀或作農放用地容許使用項目之使用
    」之行為，顯非屬被告1 人所得單獨為之之簡易修繕或其他
    保存行為，而係應由被告與黃春來、黃萬得3 人共同為之之
    管理行為。因此，高雄縣政府98年5 月26日府地用字第0980
    132028號函，未以「準共有」之被告與黃春來、黃萬得3 人
    為共同對象，而僅以被告1 人為對象，開具裁處書罰鍰，並
    限期被告1 人於98年6 月30日前恢復原狀或作依法容許使用
    項目之使用，無異課予被告1 人負擔超出民法所定之管理權
    能（義務），即課予被告1 人負擔該準共有租賃權之全部管
    理義務，並隱含排除其他2 名準共有人即黃春來、黃萬得之
    管理權能，而與上揭民法所定之準共有人之管理，應以「共
    同管理」之方式為之之規定，顯有未合，致有行政程序法第
    111 條第7 款所規定「其他具有重大明顯之瑕疵」之無效情
    形。
  (五)準此，高雄縣政府於98年5 月26日以府地用字第0980132028
    號函對被告開具裁處書罰鍰，並限期被告於98年6 月30日前
    恢復原狀或作依法容許使用項目之使用之處分，既有前述重
    大明顯之瑕疵之無效情形，則依上開說明，該行政處分即不
    具構成要件效力，本院自不受該行政處分之拘束。是公訴意
    旨以該行政處分為前提要件，認被告違反區域計畫法第21條
    之規定，而涉犯第22條之違反分區管制土地，不依該管縣政
    府限期變更土地使用恢復土地原狀之命令之罪嫌，即失所附
    麗，而無理由。
二、綜上所述，檢察官認被告涉嫌前揭犯行所憑之證據，尚未達
    於通常一般之人均不致有所懷疑，而得確信其為真實之程度
    ，依刑事訴訟制度「倘有懷疑，即從被告之利益為解釋」、
    「被告應被推定為無罪」之證據法則，即難據以為不利於被
    告之認定。此外，本院依卷內現存全部證據資料，復查無其
    他證據足資認定被告確有檢察官所起訴之犯行，即屬不能證
    明被告犯罪，揆諸前開說明，自應為被告無罪之諭知。
三、原審因而認被告犯罪無法證明，而為無罪之諭知，認事用法
    並無違誤。檢察官上訴意旨，猶執前詞，指摘原判決不當，
    為無理由，應予駁回。
伍、被告經合法傳喚，無正當理由未於審判期日到庭，爰不待其
    陳述，逕行判決。
據上論結，應依刑事訴訟法第368 條、第371條，判決如主文。
本案經檢察官吳茂松到庭執行職務。
中    華    民    國  100     年    6     月    21    日
                  刑事第十一庭  審判長法  官  翁慶珍
                                      法  官  石家禎
                                      法  官  孫啟強
以上正本證明與原本無異。
不得上訴。
中    華    民    國   100    年    6     月    21    日
                                      書記官  劉鴻瑛